臺灣高等法院高雄分院民事判決　　　　　108年度上字第331號
上　訴　人　鄭玉蘭　

訴訟代理人　張錦昌律師
被上訴人　　林雅玲　
　　　　　　林昆旻　
　　　　　　林添財　

　　　　　　林淑華　
共　　　同
訴訟代理人　謝嘉順律師
上列當事人間請求履行契約等事件，上訴人對於中華民國108 年
10月9日臺灣屏東地方法院103年度訴字第44號第一審判決提起上
訴，並為訴之追加，本院於110年8月18日言詞辯論終結，判決如
下：
    主  文
上訴及追加之訴均駁回。
第二審訴訟費用（含追加之訴）由上訴人負擔。
    事實及理由
一、按第二審為訴之變更或追加，非經他造同意，不得為之，但
    請求之基礎事實同一者、擴張或減縮應受判決事項之聲明者
    、不甚礙被告之防禦及訴訟之終結者、不在此限，民事訴訟
    法第446條第1項、第255條第1項第2、3、7 款分別定有明文
    。查上訴人於原審主張依代繳會費契約關係及類推適用民法
    第541條第1項規定，請求給付如附表一「原審請求」欄所
    示老人會之互助會金；另解除代繳會費契約後，依民法第22
    6條、第259條，請求返還所墊付如附表一「原審請求」欄
    所示老人會之互助會費。經原審判決被上訴人林淑華應給付
    附表一「原審請求」欄編號1林蔡○○部分之互助會金240
    ,484元本息，而駁回上訴人其餘請求。上訴人上訴原聲明請
    求被上訴人應再給付1,706,464元（本院卷一第11 頁），嗣
    擴張或減縮請求項目、金額為如附表一「上訴請求」、
    、欄所示，而就其中2,544,175 元提出請求（本院卷二第
    192、193頁），並追加民法第113、179、184條第1項、第18
    5條之請求權基礎（本院卷二第145頁、卷一第610 頁），及
    追加請求被上訴人林雅玲、林昆旻、林添財（下稱林雅玲等
    3 人）應就林淑華應給付部分負連帶清償責任（本院卷二第
    322 頁），核其基礎事實同一，並為擴張應受判決事項之聲
    明，合於前述規定，應予准許。另上訴人就附表一「上訴請
    求」欄請求陳○○代繳保險費186,670 元部分（本院卷二
    第322 頁），此部分於原審係提出以為繳付老人林蔡○○部
    分之證據（訴字卷㈧第68、62頁），上訴人於本院將之單獨
    提出針對林淑華而為請求（本院卷二第296 頁），本院認尚
    無礙於林淑華之防禦及訴訟之終結（詳後述），亦應准許。
二、上訴人起訴主張：林淑華以自己與其女林雅玲、子林昆旻、
    前配偶林添財之名義，共同立約參加類似民間互助會模式之
    老人往生保險互助會（下稱老人會）成為該會會員，會員（
    似要保人）應為其推舉加入之老人（似被保險人）按月向該
    老人會繳交會費，俟該老人死亡後停止繳費，會員即得以受
    益之受款人（似保險受益人）之身分，向老人會依約定計算
    方式請領該老人之互助死亡慰問金（下稱互助會金）。林淑
    華自民國100年4月間起，因無力繼續繳納老人會費，遂邀伊
    加入代其繳納，約定將來領取互助會金全歸伊所有，故伊與
    被上訴人間成立有委任性質之代繳會費契約（下稱系爭契約
    ），伊負按期將墊繳會費交由林淑華代為向老人會繳納會費
    之義務，林淑華則於老人死亡後，應將向老人會所領取之該
    老人互助會金轉給付伊。而：
  ㈠被上訴人未給付下述互助會金，依系爭契約及類推適用民法
    第541條第1項規定（受任人收取金錢後之交付義務），擇一
    請求：
  ⒈老人林蔡○○部分：該老人於102年7月1 日死亡，林淑華向
    老人會已領取之慰問金共2,284,434 元（各老人會名稱及加
    入件數，及林淑華於各件已領取之老人慰問金額，詳如附表
    二編號1-27件所示），僅轉給伊577,970元，尚有1,706,464
    元未給付。
  ⒉老人石○○部分：該老人於102年5月17日死亡，林淑華已領
    取互助會金702,000元，僅轉交付伊16,200元，尚有541,800
    元未給付。
  ㈡下述老人所屬之老人會，因可歸責於林淑華違背受任人之善
    良管理人注意義務，致其不能收取老人互助會金轉給付而使
    伊受有損害，伊已為解除系爭契約之意思表示，並依民法第
    226條、第259條規定，擇一請求賠償或返還伊所墊繳之互助
    會費：
  ⒈老人林蔡○○部分：如附表二編號28-43 件數部分，由於所
    屬老人會均已倒閉而未能領取死亡互助會金，此皆因林淑華
    未依系爭契約之附隨義務善盡履行慎選財務健全之老人會之
    故，乃可歸責於林淑華，致伊受有損害，應負給付不能之損
    害賠償責任。被上訴人應賠償或返還伊此部分所繳會費計71
    5,160元。
  ⒉老人黃○○部分：該老人於102年8月15日死亡，林淑華原同
    意改由伊前去老人會收取互助會金，但因已超過一個月約定
    期限致無法領取，此為可歸責於林淑華未按時通知伊前去領
    取之故，該老人會嗣僅退還伊所繳會費之一部分230,074 元
    ，伊尚受有41萬元會費未退還之損害。
  ⒊老人魏○○、吳○、余○○、王○、葉○、簡○○等人之老
    人會均已倒閉，此均為可歸責於林淑華未慎選老人會之故，
    伊因此受有已繳會費各28,000元、13,200元、259,500 元、
    591,100元、456,488元、48,300元之損害，合計1,396,588
    元，被上訴人亦應負責賠償或返還。
  ㈢又林淑華於98年9 月17日以陳○○為被保險人購買三商美邦
    人壽保險股份有限公司（下稱三商美邦）之保險，保險金額
    400 萬元，雙方約定由伊繼續繳納保險費，林淑華則將保險
    契約受益人變更為伊，惟該保險之要保人嗣由林淑華改為陳
    ○○，以致林淑華依約本應負變更受益人為伊之履行義務陷
    於給付不能，使伊受有相當於400 萬元保險金之損害，依民
    法第226條規定，林淑華應賠償伊400萬元損害。
  ㈣聲明：⒈被上訴人應連帶給付上訴人4,770,012 元（計算式
    ：0000000+541800+715160+410000+0000000 ＝0000000），
    及其中2,057,667元自支付命令送達翌日起、其中1,288,227
    元自103年10月4日起、其中1,424,118元自104年1 月31日起
    ，均至清償日止，按年息5％ 計算之利息。⒉林淑華應給付
    上訴人400萬元，及自108年9月24日起至清償日止，按年息5
    ％計算之利息。⒊願供擔保，請准宣告假執行。
三、被上訴人則以：林淑華因債信不佳，乃借用林雅玲等3 人名
    義及帳號使用，林雅玲等3 人與上訴人並無系爭契約關係存
    在。而就上訴人請求之：
  ㈠老人林蔡○○部分：上訴人係接續繳納林淑華原參與之老人
    會費而受分配，其中如附表二編號1-18件數部分，上訴人與
    林淑華早於102年8月1 日簽立切結書，將所領結算約定分配
    給付上訴人該老人互助會金1,051,000 元，僅餘10萬元未付
    ；另附表二編號19-27 件數部分，亦已結算約定應分配給付
    上訴人140,484元，至附表二編號28-43件數部分，因該老人
    會皆已倒閉，致無法領取老人互助會金或請求退還所繳會費
    ，此均非可歸責於林淑華，自無損害賠償責任可言。故林淑
    華就老人林蔡○○死亡互助會金部分，僅尚需給付上訴人24
    4,840元。
  ㈡老人石○○部分：該老人會得領取之互助會金160,200 元已
    全數給付上訴人；其餘老人會均已倒閉，此非可歸責於林淑
    華，自無給付老人互助會金予上訴人之理。
  ㈢老人黃○○部分：該老人於102年8月15日死亡，惟上訴人與
    林淑華於102年8月1 日已約定將該老人會之會費繳款人即老
    人會員身分及收款人均變更為上訴人，是日起林淑華已非該
    老人會之會員，無權過問，應由上訴人自行承擔會員之權利
    與義務。上訴人此退費部分之請求，並無依據。
  ㈣老人魏○○、吳○、余○○、王○、葉○、簡○○等部分：
    老人魏○○係上訴人自行加入成為老人會員，與林淑華無關
    ，其餘老人會亦均已倒閉，均非可歸責於林淑華自無損害賠
    償責任可言。
  ㈤三商美邦保險部分：林淑華與上訴人固約定由上訴人按期代
    繳48期保費，日後林淑華如領取保險金400 萬元，上訴人則
    可分得200 萬元，並無變更保險受益人為上訴人之約定，上
    訴人此部分請求，亦無依據。
  ㈥又上訴人領取老人石○○、黃○○及王○○之互助會金，依
    約林淑華應可分得其中之230,034 元，惟上訴人並未給付，
    林淑華亦得以此債權主張抵銷等語為辯。
四、原審判決林淑華應給付上訴人240,484元，及自102年11月14
    日起至清償日止，按年息5％ 計算之利息，而駁回其餘部分
    之訴。上訴人不服，提起上訴，於本院改稱：兩造參與之老
    人會係定期繳費，於老人死亡時領取互助會金，本質與死亡
    保險無異，然兩造就所參與之老人會，並無特定親屬關係（
    欠缺保險利益），亦未經利害關係人同意，更形同吸金，故
    兩造間之代墊互助會費契約顯然悖於公序良俗而無效，林淑
    華故意隱匿上開訊息，亦屬不作為詐欺。而林淑華代理林雅
    玲等3 人與上訴人成立代墊互助會費契約，林雅玲並為之作
    帳，爰依下述請求權基礎，請依序擇一為有利判決：⒈主張
    代墊會費契約無效，依民法第113條、第179條，請求林雅玲
    、林添財各返還上訴人2,400,625元、143,550元之互助會費
    ；⒉主張代墊會費契約有效，請求林雅玲、林添財各給付上
    訴人2,400,625元、143,550元之互助會金；⒊無論代墊會費
    契約是否有效，依民法第184條第1項、第185 條請求被上訴
    人連帶賠償（本院卷二第133-145頁、卷一第610頁）；又上
    訴人請求之互助會金及互助會費項目、金額均改以民事準備
    五狀所載為準（即附表一「上訴請求」、欄所示，本院
    卷二第214 頁），請求權亦均以在本院所主張為準等語（本
    院卷二第172 頁）。上訴聲明：㈠原判決關於駁回上訴人後
    開第二項部分廢棄。㈡上開廢棄部分：⒈林淑華應再給付上
    訴人2,544,175元，其中之1,817,183元自102 年11月14日起
    至清償日止，按年息5％計算之利息，剩餘726,992 元自103
    年10月4日起至清償日止，按年息5％計算之利息。⒉林雅玲
    等3 人應就林淑華應給付部分負連帶清償責任【上訴人以上
    開聲明金額為其請求之最大限額，並指明陳○○保費186,67
    0元部分僅針對林淑華請求（本院卷二第171、296 頁）】。
    ㈢願供擔保請准宣告假執行。被上訴人則以：老人會僅為單
    純之福利救助，本件「會員慰助福利委員會」所運作之喪葬
    費補助應數會員間之互助行為，並非保險法之規範對象，無
    違反公序良俗強制禁止規定，且各互助會組長及受款人均已
    變更為上訴人，林雅玲等3 人並未參與林淑華與上訴人間之
    行為，且上訴人另案對伊等提出刑事詐欺告訴案，亦經檢方
    為不起訴處分確定【臺灣屏東地方檢察署（下稱屏檢）104
    年度偵字第5238號、106年度偵續字第33 號】，林淑華並經
    法院裁准更生等語置辯。答辯聲明：上訴駁回【至原審判決
    命林淑華給付上訴人關於林蔡○○部分之互助會金240,484
    元本息，及駁回上訴人請求1,985,353 元本息，與請求附表
    一「原審請求」欄所示保險金400 萬元本息部分，均未上
    訴，已確定】。
五、兩造不爭執事項：
  ㈠本件之老人會在102年8月1 日之前由林淑華為老人死亡後之
    受益收款人，約定由林淑華向上訴人收取會費後代繳給老人
    會；102年8月1 日之後，雙方改約定向老人會變更受益收款
    人為上訴人，上訴人並成為老人會會員，自行繳納會費，而
    享有向老人會領取該老人互助會金之權利。
  ㈡老人林蔡○○於102年7月1 日死亡，林淑華向老人會已領取
    之互助會金為如附表二編號1-18件所示合計為1,836,754 元
    、編號19-27件所示合計為447,680 元，總共領取2,284,434
    元；編號28-43 件之老人會因已倒閉，林淑華並未領得互助
    會金。
  ㈢老人石○○於102年5 月17日死亡，林淑華領得160,200元互
    助會金，上訴人承認領得其中91,800元互助會金，其餘老人
    會因已倒閉而未能領取互助會金。
  ㈣老人黃○○於102年8月15日死亡，上訴人因已經林淑華同意
    更改成為互助會金之受益收款人，而得自行向該老人會繳交
    會費及領取互助會金，然因逾約定一個月領取期限致上訴人
    未能領取該老人互助會金，而只受領該老人會退還之前所繳
    會費之一部分計230,074元。
  ㈤附表一欄編號2、4至7、9等6 名老人會均已倒閉，兩造均
    未從所屬各老人會受領任何金錢給付。
六、本院論斷：
  ㈠林淑華部分：
  ⒈按對於債權人所申報之債權及其種類、數額或順位，債務人
    或其他債權人得自債權表送達之翌日起，監督人、管理人或
    其他利害關係人得自債權表公告最後揭示之翌日起，於10日
    內提出異議；債權人所申報之債權，未經依第1 項規定異議
    或異議經裁定確定者，視為確定，對債務人及全體債權人有
    確定判決同一之效力；法院裁定開始更生程序後，對於債務
    人不得開始或繼續訴訟及強制執行程序。但有擔保或有優先
    權之債權，不在此限；更生方案經法院裁定認可確定後，除
    本條例別有規定外，對於全體債權人均有效力；債務人依更
    生條件全部履行完畢者，除本條例別有規定外，已申報之債
    權未受清償部分及未申報之債權，均視為消滅。但其未申報
    係因不可歸責於債權人之事由者，債務人仍應依更生條件負
    履行之責。消費者債務清理條例（下稱債清條例）第36條第
    1項、第5項、第48條第2項、第67條第1項前段、第73條第1
    項分別定有明文。申言之，已於更生程序中申報債權，或無
    不可歸責之事由而未申報之債權人，於更生方案履行完畢前
    ，因受更生方案之拘束，而欠缺權利保護之必要，於更生方
    案履行完畢時，則生失權之效果；如已申報，未經依第36條
    規定異議或異議經裁定確定，即視為確定，對債務人及全體
    債權人有確定判決同一之效力；以該債權為訴訟標的之訴訟
    ，或欠缺權利保護要件，或生失權之效果，或為既判力效力
    所及，法院均應予駁回（參見消債條例第69條立法理由）。
    又更生程序於更生方案認可裁定確定時終結，消債條例第66
    條第1 項亦有明文，是更生程序既已終結，原依消債條例第
    48條規定停止之訴訟程序，停止原因自已消滅。
  ⒉查林淑華於原審判決後，經台灣橋頭地方法院（下稱橋頭地
    院）108年度消債更字第170號裁定自109年2月24日下午4 時
    起開始更生程序，並於同年月26日公告開始更生程序，債權
    人應於109年3月16日前申報債權、於109年4月6 日前補報債
    權，上訴人於109年3月10日向橋頭地院申報債權額為4,770,
    012 元（即附表一「原審請求」、欄所示），經橋頭地
    院列入債權表後，林淑華提出異議，橋頭地院乃更正、認定
    上訴人之債權額為返還代墊款之本金240,484元及102年11月
    14日至109年2月23日之法定利息，共計316,022 元確定在案
    乙節，此經本院調閱上開卷宗，並有橋頭地院函文、109 年
    度司執消債更字第23號、109年度事聲字第18 號裁定、債權
    表在卷可稽（本院卷二第107-123 頁），並為上訴人所不爭
    執。又橋頭地院業於110年3月8 日裁定認可林淑華提出之更
    生方案，履行期共計6 年、72期，並於110年5月27日確定在
    案，亦有民事裁定書在卷可參（本院卷二第337-345 頁）。
    林淑華之更生方案既經橋頭地院認可裁定確定，原停止訴訟
    之原因自已消滅，而得繼續審理。又林淑華之更生方案於11
    0年5月27日始行確定，其履行期共計6 年，故於本件言詞辯
    論終結時，其更生方案尚未履行完畢，合先敘明。
  ⒊上訴人所主張如附表一「原審請求」、欄所示債權既已
    於更生程序中申報債權確定，即視為確定，對債務人及全體
    債權人即有確定判決同一之效力，上訴人嗣雖變更金額、項
    目為如附表一「上訴請求」、欄所示，然其債權發生原
    因仍屬同一（契約或委任），自仍應受上開更生程序所認定
    債權額之拘束，本院就此不得再為相反之認定，故上訴人對
    林淑華主張之上開債權既經更生裁定認定確定，依消債條例
    規定，有確定判決同一之效力，上訴人以該債權為訴訟標的
    之本件訴訟，即欠缺權利保護必要。又上訴人所請求附表一
    「上訴請求」欄之保險費，並未申請於上開更生程序中處
    理，此參橋頭地院109年10月19日109年度司執消債更字第23
    號裁定理由可知（本院卷二第120 頁），依前揭說明，上訴
    人既無不可歸責事由而自願不申報此項債權，於更生方案履
    行完畢前，因受更生方案之拘束，而欠缺權利保護之必要，
    於更生方案履行完畢時，則生失權之效果，自不得於本件提
    出此項請求。是以，本件上訴人對林淑華之上訴請求部分，
    因經更生裁定認定確定，依消債條例規定，有確定判決同一
    之效力，不得再為請求，其追加請求陳○○保險費部分，則
    因未於更生程序申報而欠缺權利保護要件，均應予駁回（參
    見司法院網站消債條例問答集Q2209）。
  ⒋又消債條例第55條第1項第2款、第2 項規定，債務人因故意
    侵權行為所生損害賠償之債務，非經債權人之同意，不得減
    免，此未經債權人同意減免之債務，於更生方案所定清償期
    間屆滿後，債務人仍應負清償責任。故上訴人對林淑華追加
    依侵權行為損害賠償請求部分，非屬前述範圍，本院仍予實
    體審理如後述。
  ㈡林雅玲等3人部分：
  ⒈上訴人與林雅玲等3人間有無代墊會費契約關係存在？
  ⑴主張法律關係存在之當事人，須就該法律關係發生所須具備
    之特別要件，負舉證之責任。而此特別要件之具備，苟能證
    明間接事實並據此推認要件事實雖無不可，並不以直接證明
    者為限，惟此經證明之間接事實與要件事實間，須依經驗法
    則足以推認其因果關係存在者，始克當之。倘負舉證責任之
    一方所證明之間接事實，尚不足以推認要件事實，縱不負舉
    證責任之一方就其主張之事實不能證明或陳述不明、或其舉
    證猶有疵累，仍難認負舉證責任之一方已盡其舉證責任，自
    不得為其有利之認定（最高法院91年度台上字第1613號民事
    判決要旨參照）。上訴人主張林淑華代理林雅玲等3 人與上
    訴人成立代墊互助會費契約云云，惟此為林淑華及林雅玲等
    3人所否認，則上訴人應就其主張擔負舉證之責。
  ⑵觀諸上訴人於原審提出之書狀及陳述，均一再指稱是林淑華
    騙其加入老人會，其交付代繳老人會費之現金之對象亦為林
    淑華，如果是用匯款方式交付，則依林淑華指示匯入所指定
    之林雅玲帳戶，再由林淑華出面代向老人會繳會費等語（訴
    字卷㈠第2、3頁、卷㈡第26、27頁、卷㈢第130 頁、卷㈤第
    126頁、卷㈦第160-161頁、卷㈨第70頁、第94頁反面、第19
    6頁、卷㈩第93-94頁、卷第11頁）；上訴人於另案刑事偵
    查時亦稱是林淑華與之接洽參加繳款，是林淑華邀約，主要
    都是跟林淑華接洽，都是林淑華跟上訴人收錢等語【屏檢10
    2年度他字第1798號卷（下稱他字卷）一第10頁、第105頁、
    卷二第11頁、106年度偵續字第33 號卷（下稱偵續字卷）一
    第191 頁】，並於檢察官詢問對林淑華表示本件都是她做的
    ，是林淑華跟上訴人之間的事，跟她家人沒有關係等語有何
    意見時，僅表示：為何林淑華要用她家人當受款人？（他字
    卷一第104頁），而未有其曾與林雅玲等3人接洽有關代繳互
    助會費事宜，或林淑華代理林雅玲等3 人與之成立代繳會費
    契約之相關陳述，則上訴人主張有與林雅玲等3 人成立代繳
    會費契約云云，是否屬實，即非無疑。
  ⑶又經詢之上訴人既未與林雅玲等3 人接觸，如何、何時與之
    成立代繳會費契約，上訴人雖稱：林淑華有向我表示她有代
    理云云（本院卷二第172 頁），然此與其前揭所述顯然相違
    。其雖另稱：林淑華找上訴人要投保老人互助會時，有說明
    是用林雅玲和林添財的名義去加入，所以林淑華是林雅玲、
    林添財的代理人，林淑華是林雅玲的母親，林淑華是來收錢
    ，林雅玲作帳。林淑華雖沒有明確表明代理的意思，但後續
    林雅玲、林昆旻都有來作帳，可以證明林淑華確實有代理的
    權限，卷附帳冊是林雅玲、林昆旻的筆跡，還有一次上訴人
    到雲林縣要阻止被上訴人領取老人慰問金時，林雅玲也有出
    現在現場云云（同上頁）。而林淑華於原審及刑案中陳明其
    因信用問題，借用林雅玲名義做組長，也有告訴上訴人這件
    事，林添財也是借用其名字，但錢都是林淑華繳納等語（訴
    字卷㈩第104頁反面、卷第11頁、偵續字卷一第207頁、他
    字卷一第104 頁）。則林淑華既然已向上訴人說明「是用林
    雅玲和林添財的名義去加入」，顯見林淑華在向上訴人邀約
    繳費時，並非以代理林雅玲、林添財之身分為之，而已表明
    僅借用林雅玲、林添財之名義，此並為上訴人所明知，上訴
    人自無與林雅玲等3 人成立所謂代墊會費契約之可能。至上
    訴人指稱林雅玲、林昆旻有作帳，及林雅玲有到雲林縣現場
    云云，縱若屬實，亦無法證明林淑華當初有代理其等與上訴
    人締約之權限，是上訴人上開主張，並無可採。
  ⑷又上訴人固指稱帳冊書面紀錄筆跡，林雅玲佔約90％，林昆
    旻佔5％，其餘才是林淑華筆跡；100年10月間，林淑華與林
    昆旻曾至上訴人家中，林淑華介紹上訴人參加這些活動，後
    來由林昆旻載上訴人去銀行開戶，上訴人將存摺、提款卡、
    印章等物交給林昆旻；林雅玲知悉、並允許林淑華以其名義
    擔任相關老人會繳款人或受款人，林雅玲、林昆旻有多個銀
    行帳戶供林淑華使用，足見其等確有授權林淑華以其等名義
    擔任各老人會之繳款人及授權與上訴人成立代墊會費契約云
    云（本院卷二第184、185、188頁）。惟：
  ①上訴人陳明102年8月1 日前被上訴人是互助會員，會款由上
    訴人拿給林淑華，林淑華再去繳納，102年8月1 日後，上訴
    人成為會員，自行繳款，當時林淑華跟上訴人說要上訴人幫
    她代繳會費，代繳會費跟老人互助會契約有依存關係云云（
    本院卷二第26頁），足見林淑華參加老人會繳納會費給老人
    會，與上訴人所指幫林淑華繳費之代繳會費契約為二個不同
    之契約關係，則林雅玲縱知悉、並允許林淑華以其名義擔任
    相關老人會繳款人或受款人，亦僅表示其同意林淑華以其名
    義參加老人會，並不表示即有授權林淑華與上訴人成立代墊
    會費契約；林雅玲、林昆旻有多個銀行帳戶供林淑華使用，
    亦為其等與林淑華間之借名關係，與有無授權林淑華與上訴
    人成立代墊會費契約亦無必然之關連。
  ②上訴人固提出本院卷一第511至573頁之記帳單，指於該單據
    上以黃色螢光筆畫線部分為林雅玲、林昆旻親筆手寫云云（
    本院卷一第584 頁）。然為被上訴人所否認，林淑華並供稱
    帳單係其所寫等語。而上訴人先聲稱本院卷一第523-535 頁
    為林昆旻筆跡，嗣又改稱第523-535 頁比較亂，無法分出三
    人筆跡，是林淑華說是她兒子、女兒做的帳等語（本院卷一
    第585 頁），所述已有可議，且上訴人於事後之審理程序中
    ，並未曾明確指出所謂林昆旻親筆手寫帳冊筆跡為何，佐以
    上訴人就林昆旻部分原僅一再強調林昆旻與之至銀行開戶之
    情節（本院卷一第504 頁），在原審及刑案中亦未曾提及林
    昆旻有作帳情事，是上訴人指述林昆旻有作帳云云，不無臨
    訟杜撰之嫌，且空言無憑，自無依其聲請調閱林昆旻101 年
    至102年在學之作業筆跡（本院卷一第585頁）以為鑑定之必
    要。至林昆旻縱有載上訴人去銀行開戶，上訴人並有將存摺
    等資料交給林昆旻，亦僅表示林昆旻曾依林淑華指示帶上訴
    人辦理開戶手續，並帶回上訴人交付之存摺而已，上訴人上
    開所指，均無以證明本件老人會含一開始加入成為會員，以
    及之後的繳交會費與老人死亡後之互助會金收款等會務參與
    各情與林昆旻有何關連，自無從據此認定林昆旻有授權林淑
    華代為與上訴人成立代墊會費契約。
  ③又上訴人指稱本院卷一第511-521 頁全為林雅玲筆跡（本院
    卷一第585頁），然第511-521頁並無上訴人所指以黃色螢光
    筆畫線部分，上訴人雖另提出本院卷一第657-665 頁之資料
    ，指稱為林雅玲所寫，惟經本院命林淑華當庭書寫字跡與上
    開字據比對，其中「念恩」、「『眾』生」、「港天宮」、
    「昭和」、「同心圓」等筆跡相仿，數字部分運筆模式也相
    仿（本院卷二第177、213頁）。而在本院尚未將林淑華字跡
    提示給上訴人閱覽前，上訴人竟立即當庭表示：「他們全家
    有找老師教，所以全家可以寫出同樣的字跡來。所以他們家
    的字都很像」（本院卷二第175 頁），經質之上訴人為何尚
    未看到林淑華筆跡即知他們家的字都很像，上訴人竟稱：因
    為林淑華有跟我說他女兒是全家的事務代理，所以林雅玲有
    請書法家去練筆跡代理練習，他們全家人為了省錢，所以都
    模仿林雅玲。林雅玲學完書法再回來教全家，因為林雅玲有
    被教出來過，比較漂亮工整。這是林淑華跟我講的等語（本
    院卷二第214 頁），然學書法與學個人筆跡並不相同，亦罕
    見聽聞有全家都故意學同一人之筆跡情事，上訴人所述顯然
    違反經驗及論理法則，且隨訴訟進行過程任意變異其詞，所
    述實難採信。又依上訴人所述，林淑華全家既然都已學習同
    一種筆跡而已無從分辨，自無依其聲請鑑定林雅玲筆跡之必
    要。
  ④從而，本件依上訴人所舉事證，均難令本院獲致其與林雅玲
    等3 人間有代墊會費契約關係存在之有利心證，上訴人主張
    林淑華代理林雅玲等3 人與上訴人成立代墊會費契約云云，
    自難採信。
  ⒉上訴人依民法第113、179條請求返還互助會費有無理由？
    上訴人主張兩造參加本件老人會無保險利益、未經家屬同意
    ，違反公序良俗而無效，林雅玲、林添財為各該老人會會員
    ，伊二人邀約上訴人代為繳納欠缺「保險利益」之老人互助
    會費（依此主張，又僅指林雅玲、林添財與上訴人成立代墊
    會費契約，並不包含林昆旻），實質上如同集資賭博，係以
    他人死亡作為一種投資，故兩造間代墊會費契約悖於公序良
    俗同屬無效云云（本院卷二第137頁）。然：
  ⑴無效法律行為之當事人，於行為當時知其無效，或可得而知
    者，應負回復原狀或損害賠償之責任，民法第113 條定有明
    文。林雅玲等3 人與上訴人間並無代墊會費契約，已如前述
    ，林雅玲等3 人既非與上訴人為法律行為之當事人，不論本
    件老人會是否無保險利益、未經家屬同意，違反公序良俗而
    無效，上訴人依民法第113條規定，請求林雅玲等3人給付如
    附表一「上訴請求」欄所示其中2,544,175 元之互助會費
    ，並無依據。況證人賴銘亮於刑案證稱：我在99年上電腦課
    程認識上訴人，當時有邀她參加往生互助會，但是她不要，
    她是做珠寶的，覺得她不缺這個錢，後來她介紹林淑華來參
    加我舉辦一日旅遊行，旅行過程中我有介紹互助會性質，但
    上訴人沒有報名參加，因林淑華參加互助會時，上訴人並非
    會員，所以林淑華的推薦人不能寫上訴人，我才將林淑華申
    請書上推薦人所寫上訴人姓名劃掉，據我瞭解，上訴人後來
    會想要參加，因上訴人母親或女兒生病，上訴人加入老人互
    助會並非林淑華推薦，是經由他人推薦加入，後來聽說上訴
    人跟林淑華因為互助金分配出問題，因而發生不愉快等語（
    偵續字卷一第57頁）。故林淑華係因上訴人之介紹而認識、
    知悉老人互助會，其事後參加多個老人會並支出互助會費，
    當時如即有明知或可得而知所參加之老人會有違反公序良俗
    無效情事，當無以林雅玲、林添財名義加入並投入資金之理
    ，上訴人就林淑華邀其代墊會費時已知該參加老人會之行為
    無效，或可得而知乙節，亦未提出證明，則其依民法第113
    條規定，請求返還已繳之互助會費，自屬無據。
  ⑵又民法第179 條前段固規定，無法律上之原因而受利益，致
    他人受損害者，應返還其利益。惟上訴人指以林雅玲、林添
    財名義參加老人會並繳付2,400,625元、143,550元之老人互
    助會費部分，該等費用業經林淑華將之繳納予參加之老人會
    ，此為上訴人所未爭執，則縱認林淑華所參加之老人會無效
    ，該等會費既已經各該老人會收受，林雅玲、林添財自未受
    有該會費之利益，而無不當得利可言。是上訴人依民法第17
    9 條規定，請求其等返還如附表一「上訴請求」欄所示其
    中2,544,175元之互助會費，亦無理由。
  ⒊上訴人依代墊會費契約關係請求給付互助會金有無理由？
    林雅玲等3 人與上訴人間並無代墊會費契約，已如前述，故
    上訴人主張依代墊會費契約請求林雅玲等3 人給付如附表一
    「上訴請求」欄所示其中2,544,175 元之互助會金，並無
    理由。
  ㈢上訴人依侵權行為規定請求連帶賠償2,544,175 元有無理由
    ？
    上訴人主張林淑華知悉參加之老人並未罹癌，預見老人會經
    營過久將有倒閉風險，但如未繼續繳交會費，將喪失會員資
    格，為設定停損點，乃以詐欺手段騙取上訴人參加老人會，
    林雅玲、林昆旻均知悉此情，並提供帳戶供林淑華操作金流
    ，林雅玲並與上訴人對帳，林昆旻則載上訴人開戶，其等間
    有行為關連共同，應負連帶賠償責任云云。惟：
  ⒈林淑華係經上訴人介紹進而認識、知悉、參加老人互助會，
    上訴人自身亦另經他人推薦加入互助會，業如前揭證人賴銘
    亮所述。證人王達人並證述：林淑華曾與上訴人一起到伊公
    司，林淑華向我表示有投資老人互助會，因財力不夠希望我
    與上訴人一起參加，當下我說好，上訴人也有同意才參加，
    我當時乃基於朋友情誼而參加，不認為有遭林淑華詐騙，我
    不記得林淑華有答應上訴人要照上訴人所繳納會費比例退還
    上訴人等語（偵續字卷二第537 頁），足認上訴人對於老人
    會之性質有相當之認識，更與林淑華、王達人以合資方式進
    行，上訴人並於101年12月13 日簽立切結書，確認了解老人
    會之風險（訴字卷㈦第85頁），更於102年8月1 日簽立書面
    ，結算、承接林淑華所參加之老人會權利，有切結書、結算
    資料可稽（訴字卷㈦第76-78、81-84、86、87、110、119、
    138、141、142 頁），上訴人並於結算資料上自書「王○以
    後死亡證明書和公司問題與淑華無關」、「8 月份起由鄭玉
    蘭自行負債（責）繳費公司沒有領錢與淑華無關」等語（訴
    字卷㈦第84、110、119、138、141頁），則上訴人既知悉老
    人會性質而仍願承接，自難僅以事後老人會倒閉無法取得互
    助會金，即認林淑華有施用何詐術之情，林雅玲等3 人自無
    與林淑華有何共同詐欺或行為分擔可言。此由屏檢亦以104
    年度偵字第5238號、106年度偵續字第33 號對被上訴人為詐
    欺罪之不起訴處分可參（本院卷一第51-65頁）。
  ⒉上訴人雖稱102年8月1日書立之「7月帳目切結書」（即訴字
    卷㈦第76-78 頁，林蔡○○結算部分）及上開記載「與淑華
    無關」等字據，均係受林淑華或林雅玲脅迫所為（本院卷二
    第28頁、第173 頁），並舉證人蕭博文為證云云。惟被上訴
    人否認有何脅迫行為。蕭博文於本院證稱：我之前是上訴人
    的司機跟員工，並無合夥關係，我並未於上訴人書立「7 月
    帳目切結書」時在場，是上訴人打電話跟我說遭林淑華、林
    雅玲恐嚇、威脅等語（本院卷二第292、294頁），此與蕭博
    文在原審證稱：我現在跟上訴人是合夥人，從頭到尾都在現
    場，在上訴人身後不到1 公尺，林淑華叫上訴人寫那段文字
    等語（訴字卷㈨第155頁及反面、第157頁）相違，且上訴人
    及蕭博文在原審從未指述林雅玲亦有在場，上訴人卻在本院
    突然指稱：林雅玲邀黑衣人要求寫下字跡才給我領錢等語（
    本院卷二第173 頁），蕭博文嗣即證述上訴人告知林雅玲恐
    嚇、威脅云云，佐以蕭博文擔任上訴人司機（甚有合夥關係
    ），其所述是否屬實，顯非無疑。而上訴人並未能提出其他
    積極證據證明其係受林淑華、林雅玲脅迫簽署上開文件，甚
    於簽署上開文件後，積極參加老人會相關事宜，此由卷附上
    訴人繳款資料、會金申請單（訴字卷㈦第113、120-134頁）
    ，及其與老人王○家屬簽署協議書，約定家屬提供王○身故
    後之相關資料給上訴人請領互助會金，上訴人再給家屬部分
    費用（本院卷一第153 頁）等情，可見一斑，實難認上訴人
    有何遭詐騙、脅迫承接老人會情事，上訴人上開主張，自難
    採信。
  ⒊本件依上訴人所舉事證，難認林淑華有何詐欺、脅迫之不法
    行為，林雅玲等3 人自無與林淑華有何共同不法侵權行為可
    言，是上訴人依民法第184條第1 項、第185條規定，請求被
    上訴人連帶賠償2,544,175元，並無理由。
七、綜上所述，林淑華業經裁准更生，上訴人對林淑華本件之債
    權請求（契約或委任），因經更生裁定認定確定，有確定判
    決同一之效力，其上訴欠缺權利保護要件，應予駁回。另上
    訴人依代墊會費契約請求林雅玲等3人給付2,544,175元部分
    ，並無理由，亦應予駁回。原審就此部分為上訴人敗訴之判
    決，理由雖有不同，結論並無二致，仍應予維持。上訴論旨
    指摘原判決不當，求予廢棄改判，為無理由，應駁回上訴。
    至上訴人追加請求林淑華給付陳○○保險費186,670 元部分
    ，欠缺權利保護必要；另追加依民法第113條、第179條規定
    請求林雅玲、林添財各給付2,400,625元、143,550元，及依
    民法第184條第1項、第185條規定請求被上訴人連帶給付2,5
    44,175元部分，並無理由，均應予駁回。
八、本件事證已臻明確，兩造其餘之攻擊或防禦方法及所用之證
    據，經本院斟酌後，認為均不足以影響本判決之結果，爰不
    逐一論列，附此敘明。
九、據上論結，本件上訴及追加之訴均為無理由，爰判決如主文
    。
 
中    華    民    國   110    年    9     月    15    日
                            民事第五庭
                                審判長法  官   蘇姿月
                                      法  官   謝雨真
                                      法  官   郭宜芳
以上正本證明與原本無異。
如對本判決上訴，須於判決送達後20日內向本院提出上訴狀，其
未表明上訴理由者，應於上訴後20日內向本院提出上訴理由書（
均須按他造當事人之人數附繕本）。
上訴時應提出委任律師或具有律師資格之人之委任狀，並依附註
條文規定辦理。如委任律師提起上訴者，應一併繳納上訴審裁判
費。
中    華    民    國   110    年    9     月    15    日
                                      書記官   呂姿儀
附註：
民事訴訟法第466 條之1 ：
對於第二審判決上訴，上訴人應委任律師為訴訟代理人，但上訴
人或其法定代理人具有律師資格者，不在此限。
上訴人之配偶、三親等內之血親、二親等內之姻親，或上訴人為
法人、中央或地方機關時，其所屬專任人員具有律師資格並經法
院認適當者，亦得為第三審訴訟代理人。
第1 項但書及第2 項情形，應於提起上訴或委任時釋明之。
 
附表一：上訴人之請求
  ┌──────┬──────┬──────┬────────┐
  │互助會金  │原審請求    │上訴請求    │備註            │
  │            │(訴字卷P9 │（本院卷二  │                │
  │            │、10)       │P190-193）  │                │
  ├─┬────┼──────┼──────┼────────┤
  │1 │林蔡○○│1,706,464元 │1,448,260元 │林蔡○○於102.7.│
  │  │        │（附表二編號│            │1死亡，應可領互 │
  │  │        │1-27件）    │            │助會金2,398,614 │
  │  │        │            │            │元林淑華僅交付  │
  │  │        │            │            │709,870元，再扣 │
  │  │        │            │            │除原審判決之    │
  │  │        │            │            │240,484元，尚餘 │
  │  │        │            │            │1,448,260元未付 │
  ├─┼────┼──────┼──────┼────────┤
  │2 │黃○○  │0           │1,305,926元 │黃○○於102.8.15│
  │  │        │            │            │死亡，應可領互助│
  │  │        │            │            │金1,492,000元， │
  │  │        │            │            │林淑華僅交付    │
  │  │        │            │            │186,074元，尚餘 │
  │  │        │            │            │1,305,926元未付 │
  ├─┼────┼──────┼──────┼────────┤
  │3 │石○○  │541,800元   │611,000元   │石○○於102.5.17│
  │  │        │            │            │死亡，應可領互助│
  │  │        │            │            │會金702,000元， │
  │  │        │            │            │林淑華僅付91,800│
  │  │        │            │            │元，尚餘611,000 │
  │  │        │            │            │元（應為610,200 │
  │  │        │            │            │元）            │
  ├─┴────┼──────┼──────┼────────┤
  │ 合計       │            │3,365,186元 │上訴人主張僅請求│
  │            │            │            │2,544,175元     │
  ├──────┼──────┼──────┼────────┤
  │互助會費  │            │            │                │
  ├─┬────┼──────┼──────┼────────┤
  │1 │石○○  │0           │103,050元   │                │
  ├─┼────┼──────┼──────┼────────┤
  │2 │吳○    │            │130,200元   │                │
  │  │        │            ├──────┼────────┤
  │  │        │13,200元    │13,200元    │                │
  ├─┼────┼──────┼──────┼────────┤
  │3 │林蔡○○│715,160元   │1,744,495元 │                │
  │  │        │（附表二編號│            │                │
  │  │        │28-43件）   │            │                │
  ├─┼────┼──────┼──────┼────────┤
  │4 │魏○○  │28,000元    │0           │                │
  ├─┼────┼──────┼──────┼────────┤
  │5 │王○    │591,100元   │158,800元   │                │
  ├─┼────┼──────┼──────┼────────┤
  │6 │葉○    │456,488元   │142,600元   │                │
  ├─┼────┼──────┼──────┼────────┤
  │7 │簡○○  │48,300元    │46,200元    │                │
  ├─┼────┼──────┼──────┼────────┤
  │8 │黃○○  │41萬元      │172,400元   │                │
  ├─┼────┼──────┼──────┼────────┤
  │9 │余○○  │259,500元   │0           │                │
  ├─┼────┼──────┼──────┼────────┤
  │合│        │4,770,012元 │2,510,945元 │                │
  │計│        │            │            │                │
  ├─┼────┼──────┼──────┼────────┤
  │  │        │保險金    │保險費    │                │
  ├─┼────┼──────┼──────┼────────┤
  │  │陳○○  │400萬元     │186,670元   │                │
  ├─┼────┼──────┼──────┼────────┤
  │合│        │            │2,697,615元 │上訴人主張僅請求│
  │計│        │            │            │2,544,175元     │
  │  │        │            │            │（林雅玲、林添財│
  │  │        │            │            │各給付2,400,625 │
  │  │        │            │            │元、143,550元） │
  └─┴────┴──────┴──────┴────────┘
 
附表二：（老人林蔡○○部分，訴字卷㈩第101、102頁）
┌──┬─────────┬──────┐
│編號│老人會之名稱及編號│林淑華已領取│
│    │                  │之慰問金    │
├──┼─────────┼──────┤
│1   │感恩B 件( K A 、K │10萬2894    │
│    │B 、K C 共3 件)   │            │
├──┼─────────┼──────┤
│2   │九天B 件（A 、B 、│19萬8000    │
│    │C 共3 件）        │            │
├──┼─────────┼──────┤
│3   │世臻B 件（B 、C 共│9萬6000     │
│    │2 件）            │            │
├──┼─────────┼──────┤
│4   │昭 和 A           │5萬6700     │
├──┼─────────┼──────┤
│5   │老人( C A 、C B 共│9萬460      │
│    │2 件）            │            │
├──┼─────────┼──────┤
│6   │同心圓（A 、B 共2 │14萬1000    │
│    │件）              │            │
├──┼─────────┼──────┤
│7   │眾生（甲、乙、A 共│12萬        │
│    │3 件）            │            │
├──┼─────────┼──────┤
│8   │皇極天（甲、乙共2 │9萬2000     │
│    │件）              │            │
├──┼─────────┼──────┤
│9   │廣德( A 、B 共2 件│8萬         │
│    │）                │            │
├──┼─────────┼──────┤
│10  │生命（A 、B 、C 共│6萬         │
│    │3 件）            │            │
├──┼─────────┼──────┤
│11  │新城（A 、B 、C 共│10萬2400    │
│    │3 件）            │            │
├──┼─────────┼──────┤
│12  │樂活（A 、B 、C 共│17萬8560    │
│    │3 件）            │            │
├──┼─────────┼──────┤
│13  │山寬( K A 、K C 共│5萬2400     │
│    │2 件）            │            │
├──┼─────────┼──────┤
│14  │港天宮（A 、B 共2 │8萬8000     │
│    │件）              │            │
├──┼─────────┼──────┤
│15  │大正（A 、B 、C 共│10萬8900    │
│    │3 件）            │            │
├──┼─────────┼──────┤
│16  │大正（FU福大、FU福│6萬7000     │
│    │康共2 件）        │            │
├──┼─────────┼──────┤
│17  │世臻A             │4萬8000     │
├──┼─────────┼──────┤
│18  │王品（A 、B 、C 、│15萬4440    │
│    │D 共4 件）        │            │
├──┼─────────┼──────┤
│19  │十三石：0801      │9萬5200     │
├──┼─────────┼──────┤
│20  │十三石：1945      │8萬3780     │
├──┼─────────┼──────┤
│21  │松鶴甲：15214     │4萬5300     │
├──┼─────────┼──────┤
│22  │太乙清；3168      │4萬4800     │
├──┼─────────┼──────┤
│23  │信安A：1447       │4萬4000     │
├──┼─────────┼──────┤
│24  │信安B：3012       │4萬2800     │
├──┼─────────┼──────┤
│25  │慈恩甲：100108    │3萬600      │
├──┼─────────┼──────┤
│26  │慈恩乙：200108    │3萬600      │
├──┼─────────┼──────┤
│27  │慈恩丙：30016     │3萬600      │
├──┼─────────┼──────┤
│28  │樂活生命A：178    │0           │
├──┼─────────┼──────┤
│29  │樂活生命C：169    │0           │
├──┼─────────┼──────┤
│30  │十甲A ：2253      │0           │
├──┼─────────┼──────┤
│31  │十甲B ：2215      │0           │
├──┼─────────┼──────┤
│32  │十甲C ：2193      │0           │
├──┼─────────┼──────┤
│33  │天一：A155        │0           │
├──┼─────────┼──────┤
│34  │天一：B138        │0           │
├──┼─────────┼──────┤
│35  │天一：C137        │0           │
├──┼─────────┼──────┤
│36  │全家：A18         │0           │
├──┼─────────┼──────┤
│37  │全家：B188        │0           │
├──┼─────────┼──────┤
│38  │全家：C103        │0           │
├──┼─────────┼──────┤
│39  │全家：D75         │0           │
├──┼─────────┼──────┤
│40  │福德宮：A566      │0           │
├──┼─────────┼──────┤
│41  │福德宮：B165      │0           │
├──┼─────────┼──────┤
│42  │福德宮：C64       │0           │
├──┼─────────┼──────┤
│43  │福德宮：D868      │0           │
└──┴─────────┴──────┘